【裁判字號】    89,訴,265
【裁判日期】    900302
【裁判案由】    新型專利異議
【裁判全文】
臺北高等行政法院判決                              八十九年度訴字第二六五號
                              .
    原      告  甲○○
    被      告  經濟部智慧財產局
    代  表  人  （局長）陳明邦
    訴訟代理人  丙○○
                丁○○
    參  加  人  乙○○
    訴訟代理人  戊○○
右當事人間因新型專利異議事件，原告不服行政院中華民國八十九年五月十九日台八
十九訴字第一四四一八號再訴願決定，提起行政訴訟，本院判決如左：
    主  文
原告之訴駁回。
訴訟費用由原告負擔。
    事  實
一、事實概要：
    緣關係人即參加人乙○○於民國（下同）八十六年四月八日以其「濕紙巾供應機
    結構改良」係於供應機台設Ｕ形架放置濕紙巾原料，濕紙巾經主動輪後進入導板
    供噴水管加濕，切斷後由斜導板間輸入輸送輪組，依序號捲繞搓捻成圓棒狀集中
    處理；特徵在於輸送輸組之輸送帶為倒Ｌ形之頂端入料段及尾端出料段，由減速
    機馬達之齒輪帶動運轉，減速機馬達另設小皮帶輪與副輸送輪組之主動輪連設帶
    動輸送輪組及副輸送輪組作動，使濕紙巾進入壓合板組前導板，利用前導板下之
    卡折段使濕紙巾捲繞，進入小彎弧處配合輔助檔板使濕紙作第二次捲繞後配合後
    導送板送入副送輪組及出料段間之輸送皮帶，繼續進行搓捻成圓棒狀，具有多重
    搓捻及加長行程，確實增加捲繞成形等情，向被告即原經濟部中央標準局（八十
    八年一月二十六日改制為經濟部智慧財產局）申請新型專利，經被告編為第00
    000000號審查，准予專利（下稱系爭專利，如系爭專利第一至第七圖）。
    公告期間，原告以本件有違專利法第九十八條第一項第一款及第二項規定云云，
    檢具申請在先並經核准專利之第00000000號「濕紙巾搓圓構造」及第0
    0000000號「濕紙巾之輸捲裝置改良」等新型專利案（以下分別稱引證一
    及引證二如引證一圖、引證二第一至第八圖）專利公告影本，對之提起異議。案
    經被告審查，為「本案異議不成立。」之審定，發給八十八年七月十九日智專（
    七）○二○一五字第一二四四二六號專利異議審定書，原告不服，提起訴願經經
    濟部八十八年十月二十八日經（八八）訴字第八八六三四六三四號訴願決定駁回
    ，再向行政院提起再訴願，亦遭決定駁回，遂向本院提起行政訴訟，並經本院裁
    定該關係人參加訴訟。
二、訴之聲明：
    原告及參加人經合法通知，均未於言詞辯論期日到場，依其起訴狀、參加書狀及
    準備程序之聲明及主張如后：
    (一)原告聲明：再訴願決定、訴願決定及原處分均徹銷。
    (二)被告聲明：如主文所示。
    (三)參加人聲明：如主文所示。
三、兩造及參加人之爭點：
    引證一、二是否足以證明系爭專利不具新穎性及進步性？
    (一)原告主張：
    1.查參加人系爭專利之申請專利範圍，為一種濕紙巾供應機結構改良，係於供應
      機之機合內設有Ｕ型架供放置濕紙巾原料，使濕紙巾經主動輪後進入導板上供
      噴水管加濕，並切斷之後由斜導板間進入輸送輪組後依序捲繞搓捻成圓棒狀再
      集中處理；其特徵在於；輸送輪組之輸送帶為倒Ｌ型之頂端的入料段及尾端之
      出料段，並由減速機馬達的齒輪所帶動運轉；該減速機馬達另設一小皮帶輪與
      副輪送輪組的主動輪連設以同時帶動輸送輪組及副輸送輪組作動，使濕紙巾進
      入壓合板組的前導板下，利用前導板下的卡折段使濕紙巾開始捲繞，再進入小
      彎弧處配合輔助擋板使濕紙巾作第二次的捲繞後配合後導板送入副輸送輪組及
      出料段間的輸送皮帶再繼續進行搓捻成圓棒狀，成為一種具有多重搓捲及加長
      行程以確實增加捲繞成型的濕紙巾供應機結構改良者。
    2.又查異議引證一為公告編號第六七○二九號專利公報影本，其申請日期為七十
      三年四月十六日，而其公告日期為七十四年五月十六日，顯然無論就申請日或
      公告日而言均早於系爭專利之申請日，顯係系爭專利申請日可檢索到之公知資
      料，而由異議引證一之申請專利範圍觀之，可知異議引證一係為
      (1)一種濕紙巾搓圓構造，包括：一進料快速皮帶輪組，係由一具粗糙表面之皮
        帶圈套合至少兩只滾輪，使形成一概略朝上之皮帶頂面者；一進料慢速皮帶
        輪組，係置於該進料快速皮帶輪組之上方，由一具粗糙表面之皮帶圈套合至
        少兩少兩只滾輪，其滾輪轉速慢於該進料快速皮帶輪組，其皮帶底面與該進
        料快速皮帶輪組之皮帶頂面間距離逐漸加大，且其最前端之距離不大於濕紙
        巾之厚度，藉以搓捲進料之濕紙巾者；一出料快速皮帶輪組，係置於該進料
        快速皮帶輪組之後方面概略向下延伸，由一具粗糙表面之皮帶圈套合至少兩
        只滾輪至組成者；一出料慢速皮帶輪組，係亦置於該進料快速皮帶輪組之後
        方面概略向下延伸，其滾輪轉速較該出料快速皮帶輪組為慢，其與該出料快
        速皮帶輪組之皮帶面距離向下逐漸縮小，以承接搓圓之進料而搓壓出料之濕
        紙巾至適意之直徑者；一定位裝置，係由至少一定位板所構成，該定位板在
        各滾輪之兩端設有軸承以固定之，且該定位板在進料之皮帶頂面下設有一ㄇ
        形支撐部，以平穩輸送進料者；及一微調壓迫裝置，係設於該進料慢速皮帶
        輪組遠離其兩端滾輪之及帶底面上方，由一概呈Ｕ形之固定片及一樞固於該
        固定片上之一排小滾輪所構成者。
      (2)如請求專利部分第1.項所述之濕紙巾搓圓構造，其中該進料快速皮帶輪組及
        料快速皮帶輪組可結合成單一快速皮帶輪組，而以一皮帶圈套合呈三角形之
        三只滾輪者。
      (3)如請求專利部分第2.項所述之濕紙巾搓圓構造，其中該三組皮帶輪組可用一
        塊置於前方之ㄇ形定位板，及兩塊置於後方之獨立定位板以滾珠軸承固定之
        ，且該快速皮帶輪組之前滾輪樞接於第一定位板前端之頂緣，該進料慢速皮
        帶輪組之前滾輪樞接於第一定位板之頂面前部，其餘各滾輪則相對於該第一
        定位板上兩滾輪之位置而樞接於第二定位板上者。
      (4)如請求專利部分第3.項所述之濕紙巾搓圓構造，其中該第二定位板上設有兩
        平行導孔，並在該兩導孔上螺固一兩端設有圓孔之活動襯套，以樞接該出料
        慢速皮帶輪組之上方滾輪者。
    3.再查異議引證二為公告編號第三四○五二八號專利公報影本，而其申請日期為
      八十五年十二月九日、公告日期為八十七年九月十一日，其申請日期顯然早於
      系爭專利之申請日期，而其雖非系爭專利申請日前可檢索之公文資料，然而由
      異議引證二之圖式簡單說明及專利範圍觀之，可知在異議引證二有關第一圖至
      第五圖內所載係為異議引證二在於申請日前「存在之習用技術」，而異議引證
      二之申請日期早於系爭專利之申請日期，因而可確知「異議引證二所載稱之習
      用技術顯然亦存在於系爭專利申請日前」，而由其圖式內容觀之可見有供置放
      濕紙巾原料之Ｕ於拖架，以及主動輪、導板、噴水管、切刀構件，並在於輸送
      帶之頂端為一Ｌ形導板，而該輸送帶系受一馬達之驅動，而在輸送帶之前段設
      有一前導板，該前導板下設一卡折段使濕紙巾開始捲繞，再進入輸送帶與檔板
      間之繞捲段，而使濕紙巾完全繞捲成型。而由前述異議引證一及引證二之圖式
      觀之，可知系爭專利就其傳輸用之輸送帶形成倒Ｌ形，事實上已可見於異議引
      證一中，而系爭專利藉由輸送帶輪組及副輸送輪組做多重搓捻及加長行程以增
      加濕紙巾捲繞成型等創作特徵，亦由異議引證一所揭露，而系爭專利其整體濕
      紙巾供應機之態樣，則由異議引證二之習知結構所揭示，同時系爭專利前導板
      之卡折段同時亦揭露於異議引證二中，故、可確知系爭專利案顯有違專利法第
      九十八條第一項第一款及第二款之規定。
    4.末查就原處分及一再訴願兩決定所認引證一及引證二僅揭露系爭專利之部份技
      術手段，而並非在單一證據中即揭露系爭專利之整體技術手段，因此認為引證
      一、二尚不足證明系爭專利不具穎性及不具進步性之處，惟引證一、二皆與系
      爭專利為相同之同類性產品，「本即為熟習本項技術者所熟習之技術」，同時
      引證一公開日期亦早於系爭專利之申請日期，顯然就系爭專利之輸送輪組等技
      術手段業被引證一所揭露，而引證二之公告日期雖晚於系爭專利，然而引證二
      之申請日期卻早於系爭專利，因此足證在引證二中所「載稱之習用技術」，顯
      然早已存在系爭專利申請日之前乃系不爭之事實，「並且亦是熟習本項技術者
      所深知且在使用之技術及知識」，而引證二中之習知技術早已揭露出有關濕紙
      巾如何滾捲成型之技術手段，而復觀於被告所認系爭專利較具進步之處，乃係
      在於系爭專利之輸送輪組配合副輸送輪組及壓合板組之卡折段與小彎弧設立，
      可使濕紙巾受限逐漸捲捻並進入小彎處，配合輔助擋板進行第二次捲捻，使初
      期之捲捻動作更為確實，再由後導片與輸送帶的入料段後半段的運作而繼續捲
      繞，直到掉落至副輸送輪組及出料段中又再次繼續捲捻成圓狀，其通過卡折段
      後皆有貼觸機構扶持，可避免濕紙巾回復形狀，而多重捲捻及加長行程之設計
      ，使濕紙巾行程更為穩定，而增加成型品質之穩定性，事實上與引證二相較下
      ，「乃係將引證二之動作以分段方式完成」，同時原處分及一再訴願兩決定顯
      然對於濕紙巾捲之特性顯有誤認，因原處分忽略掉紙巾布在作滾捲成型前，係
      必需作加濕之動作，而該加濕動作乃系使成型後之濕紙巾捲具有適度之濕潤度
      人供使用者取用，因而在於滾捲過程中只得取用適量之滾捲距離，以避免滾捲
      距離太長，而形成過於密實之紙巾捲，致使濕紙巾所含之水份不足，或因滾捲
      距離太短，而使成型後之濕紙巾捲形成過澎鬆難以聚捲，而成為不良品，而一
      再訴願兩決定則更離譜的認為濕紙巾之噴濕系與滾捲構造無涉，殊不知滾捲構
      造之滾捲距離的長短，將嚴重影響到成型後之濕紙巾捲之筒徑大小，亦即愈長
      時該紙巾捲之筒徑將愈小，而反之則紙巾捲筒徑愈大，而其中濕紙巾之含水份
      程度亦是一影響因素，而可知兩者乃係習習相關，同時就行程之穩定度而言，
      當輸送帶之支點愈多時，其動棍摩擦所產生之不平穩施力愈多，而引證二係以
      兩端支點形成一輸送帶效果，反觀系爭專利Ｌ形輸送帶高達四個支點，復以兩
      條輸送帶夾掣濕巾布使其滾捲成型，雖以同步運轉為其架構依據，然而濕巾布
      在加濕供水之塗布上系難以平均吸水，而復受自然重力之吸引，以及輸送帶動
      棍摩擦之不平衡力，終將造成濕紙巾捲之成型難以平穩，因此就原處分所稱較
      進步之處，實於理難合，而一再訴願兩決定則認為乃係原告所為臆測之詞，但
      此為基礎之技術原理，原處分尚得執為較具進步之說法，而原告僅對一再訴願
      兩決定提出一合理之說明，卻被誤會說成臆測之詞，請判准如原告訴之聲明。
    (二)被告主張：
    1.查引證一雖揭露有濕紙巾搓圓之進料快速皮帶輪組、進料慢速皮帶輪組、出料
      快速皮帶輪組、出料慢速皮帶輪組及微調壓迫裝置等構成，惟其並未揭露對應
      前揭系爭專利申請專利範圍特徵所載整體構成。另引證二所揭露習用技術結構
      ，雖於輸送帶之頂端具有一Ｌ形抵板，而抵板下方設有一頂抵片，使濕紙巾穿
      過抵板與頂抵片向上拱成圓弧狀，使濕紙巾可在進入輸送帶與捲巾帶間後捲繞
      成圓棒狀，惟引證二亦未揭露對應前揭系爭專利案申請專利範圍專利特徵所載
      整體構成，是以引證一、二不足以立登明系爭專利案不具新穎性。再者，系爭
      專利案之輸送輪組配合副輸送輪組及壓合板組之卡折段與小彎弧設立，可使濕
      紙巾受限逐漸捲捻並進入小彎處，配合輔助擋板進行第二次捲捻，使初期之捲
      捻動作更為確實，再由後導片與輸送帶的入料段後半段的運作而繼續捲繞，直
      到掉落至副輸送輪組及出料段中又再次繼續捲捻成圓棒狀，其通過卡折段後皆
      有貼觸機構扶持，可避免濕紙巾回復形狀，而多重捲捻及加長行程之設計，使
      濕紙巾行程更為穩定，而增加成型品質之穩定性，前述整體搓捻構成及作用效
      果皆未見於引證一、二，故亦難據引證案一、二謂系爭專利案未增進功效而為
      不具進步性之創作。
    2.又紙巾水份是否不足，可於噴濕階段受控制，其與系爭案之滾捲構造無涉，另
      輸送帶運轉穩定度之控制，乃相當純熟之技術，且紙巾之加濕是否均勻，亦非
      系爭案技術特徵所在，原告所訴系爭專利案輸送帶支點過多易造成不平穩施力
      ，致使濕紙巾之成型難以平穩，純屬臆測。
    (三)參加人主張：
    1.首先，針對引證一之第00000000號新型專利案，其係包括有一進料快
      速皮帶輪組、一進料慢速皮帶輪組、一出料快速輪組、一出料慢速皮帶輪組、
      一定位裝置及一微立周壓迫裝置所組成，而由其專利範圍及圖式中並未發現有
      系爭專利案範圍中所具以訴求之減速機馬達及其齒輪、小皮帶輪、副輸送輪組
      的主動輪等相關結構及元件組成，因此，兩者間之整體結構組成並不相同，故
      ，引證一並無法證明系爭專利案之創作特徵違反專利法第九十八條第一項第一
      款對「新穎性」之規定，而沒有申請前已見於刊物或公開使用之事實。另系爭
      專利案於壓合板組之前導板設立卡折段及彎弧段後，令濕紙巾原料進入輸送帶
      之入料段後，可使濕紙巾在捲繞初期即確實的捲繞，並在後續之捲捻行程更加
      穩定，而捲繞成工整之圓棒狀；反觀引證一以三角狀分佈之滾輪圈繞之皮帶圈
      並無任何可導引濕紙巾原料順利捲繞搓捻成圓棒狀之結構設立，而僅藉由兩組
      皮帶輪組之捲捻，並無法確保濕紙巾在捲繞初期即可順利捲繞成預定之圓棒造
      型，而可能會有歪斜之現象，如此，會造成將濕紙巾捲繞成螺旋狀棒條之形狀
      ，致使生產品質不穩定；因此，系爭專利案相較於引證一確實具有較佳之功效
      增進，且絕非熟習該項技術者所能輕易思及與完成，故系爭專利案完全符合專
      利法第九十八條第二項對「進步性」之規定。
    2.再針對引證二之第00000000號新型專利案，其雖設立有一與系爭專利
      案之前導板功能相似之抵板，但引證二整體而言亦未揭露有系爭專利案之專利
      範圍中所具以訴求之減速機馬達及其齒輪、小皮帶輪、副輸送輪組的主動輪等
      相關結構元件組成，同時，於引證二之抵板僅為單一元件，而系爭專利案之板
      組除有一前導板外，更包括有後導片及彈簧與螺絲等元件，且系爭專利案之前
      導板前端形成彎弧段，而二之抵板前端呈Ｌ形之轉折；因此，此部分除結構不
      同外，其所能達成之功效亦不相同，是故，系爭專利案之整體結構組成並未在
      引證案二中所公開，而完全符合專利法第九十八條第一項第一款之規定。而在
      達成功效方面，由於系爭專案於前導板之前端形成彎弧段，並在前導板後方緊
      接設立具適當彈性之後導片，而使濕紙巾進入前導板時，可藉由彎弧段之導引
      而順利進入，並在初期捲繞後立即進入後導片中，以合宜之壓力而保持捲繞搓
      捻之效果，而使所捲繞完成之濕紙巾更為緊密紮案；反觀引二因其抵板後方並
      無任何之扶持，因此極易使原先已捲成圓弧狀之濕紙巾回復成平整狀或回復成
      一小圓弧，而在濕紙巾進入捲巾帶內時無法順利的搓捻成圓棒狀，甚至會因濕
      紙巾預先捲繞之彎弧角度不足，而無法碰觸到捲巾帶即直接通過排出；同時，
      因引證二之抵板前端為Ｌ形之轉折，因此，濕紙巾在落下而其前端有略為之翹
      起時，即可能發生濕紙巾卡抵在抵板之前端Ｌ形轉折處的狀況，而形成卡料之
      情形，是故，系爭專利案有較引證二為佳之功效達成，且非熟習該項技術者所
      能易於思及與達成，而完全符合專利法第九十八條第二項對「進步性」之規定
      ；況且引證二之公告日晚於被異議案之申請日，係為系爭專利案於申請時未公
      開之技，因此，在專利審查基準對進步性之判斷原則中所揭示「於申請日之後
      公開或公告於刊物之技術、知識，則不列入考慮」之說明中可知，引證二並不
      適合作為考量進步性之證據使用；是故，更可證明系爭專利案於此並未違反專
      利法之相關規定。
    3.綜正說明可知，系爭專利案所具以訴求之專利結構特徵並未公開於引證一、二
      中，而為引證一、二所揭示之結構組成中所沒有的，且系爭專利案所具以達成
      之功效均較引證一、二為佳；故系爭專利案所具備之新穎性與進步性是無庸置
      疑的，因此，引證一、二並無法證明系爭專利案違反專利法第九十八條第一項
      第一款及第二項之規定。
    理  由
一、本件原告經合法通知，未於言詞辯論期日到場，核無行政訴訟法第二百十八條準
    用民事訴訟法第三百八十六條所列各款情形，爰依同上準用民事訴訟法第三百八
    十五條第一項前段規定，准被告之聲請，由其一造辯論而為判決。又參加人乙○
    ○業經本院依行政訴訟法第四十二條第一項規定裁定命其參加訴訟，參加人於準
    備程序亦到場陳述並提出書狀，雖經合法通知，未於言詞辯論期日到場，依行政
    訴訟法第四十七條規定，本件判決對參加人亦有效力，合先說明。
二、按稱新型者，謂對物品之形狀、構造或裝置之創作或改良，為專利法第九十七條
    所規定。又公告中之新型，任何人認有違反專利法第九十七條至九十九條規定而
    向專利專責機關提起異議者，依同法第一百零二條第一項規定，除應備具異議書
    外，並應附具證明文件；從而有無違反專利法規定之情事，依法應由異議人附具
    證據供查，倘其證據不足以證明系爭專利有違專利法之規定，自應為異議不成立
    之處分。本件原告主張系爭專利案傳輸用之輸送帶呈倒Ｌ形及藉輸送帶輪組及副
    輸送帶輪組成多重搓捻及加長行程，增加濕紙巾捲繞成形之創作特徵，已為引證
    一所揭露；系爭專利之形態及前導板之卡折段，亦為引證二之習知結構所揭露，
    系爭專利有違專利法第九十八條第一項第一款及第二項規定；又系爭專利案Ｌ形
    輸送帶高達四個支點，復以兩條輸送帶夾掣濕紙巾使其滾捲成形，雖以同步運轉
    為其架構依據，然濕紙巾在加濕供水之塗布上難以平均吸水，復受自然重力吸引
    及輸送帶動棍摩擦之不平衡力，造成濕紙巾捲成形難以平穩，難謂具進步性等語
    。惟被告以引證一雖揭露進料快速皮帶輪組、進料慢速皮帶輪組、出料快速皮帶
    輪組、出料慢速皮帶輪組及微調壓迫裝置等構成。二揭露之習用技術結構，雖於
    輸送帶頂端具有Ｌ形抵板，抵板下方設頂抵片，濕紙巾穿過抵板與頂抵片向上拱
    成圓弧狀，濕紙巾進入輸送帶與捲巾帶間捲繞成圓棒狀。但引證一及引證二均未
    揭露系專利案申請專利範圍特徵所載之整體構成，不足以證明系爭專利案不具新
    穎性。又系爭專利案之輸送輪組配合副輸送輪組及壓合板組之卡折段與小彎弧設
    立，可使濕紙巾受限逐漸捲捻進入小彎處，配合輔助擋板進行第二次捲捻，使初
    期之捲捻動作更確實，再由後導片與輸送帶入料段後半段之運作而繼續捲繞，直
    至掉落至副輸送輪組及出料段再次繼續捲捻成圓棒狀，其通過卡折段後有貼觸機
    構扶持，可避免濕紙巾回復形狀，多重捲捻及加長行程之設計，使濕紙巾行程更
    穩定，而增加成形品質之穩定性，系爭專利案之整體搓捻構成及作用功效皆未見
    於引證一及引證二，難謂系爭專利案未具增進之功效，又系爭專利案之特徵，亦
    非熟習該項技術者參考引證一及引證二相關技術組合所能輕易完成，引證一及引
    證二自不足以證明系爭專利案不具新穎性及進步性。引證二公告日期晚於系爭專
    利案申請日，復無法執為專利法第九十八條第一項第一款及第二項之證據基礎。
    又紙巾所含水分可於噴濕階段控制，與系爭專利案之滾捲構造無涉，紙巾加濕均
    勻與否，亦非系爭專利案技術特徵，而輸送帶運轉穩定度之控制為成熟之技術，
    所稱系爭專利案輸送帶高達四個支點，造成濕紙巾捲成形難以平穩云云，核屬原
    告個人主觀意見，均不足以證明系爭專利有違專利法之規定，矧且本件事證業據
    訴願機關經濟部於一再訴願程序中，曾先後送請國立中山大學機械系，基於其專
    業知能提供審查意見在案，有該系八十八年十月十二日八十八中系機字第一五七
    號函及八十八中系機字第一八０號函所附審查意見書附於訴願卷可稽，查其所提
    供意見客觀公正，核與原處分之理由相同，自堪採憑，原告所訴各節，尚非可採
    ，是被告為本件異議不成立之審定，核無違誤，一再訴願決定遞予維持，俱無不
    合，原告起訴意旨，難認為有理由，應予駁回。
三、據上論結，本件原告之訴為無理由，依行政訴訟法第九十八條第三項前段、第二
    百十八條、民事訴訟法第三百八十五條第一項前段，判決如主文。
中      華      民      國     九十     年      三      月      二      日
                         臺 北 高 等 行 政 法 院  第 二 庭
                                           審 判 長 法  官  王立杰
                                                    法  官  陳雅香
                                                    法  官  黃本仁
右為正本係照原本作成。
如不服本判決，應於送達後二十日內，向本院提出上訴狀並表明上訴理由，如於本判
決宣示後送達前提起上訴者，應於判決送達後二十日內補提上訴理由書（須按他造人
數附繕本）。
中      華      民      國     九十     年      三      月      五      日
                                                    書記官  姚國華


司法院資訊處製作；財團法人民間司法改革基金會備份。
